【裁判字號】    97,判,219
【裁判日期】    970403
【裁判案由】    土地增值稅
【裁判全文】
最  高  行  政  法  院  判  決
                                     97年度判字第00219號
上  訴  人  甲○○
被 上訴 人  乙○○○○○○○
代  表  人  丙○○
上列當事人間土地增值稅事件，上訴人對於中華民國95年5月24
日臺中高等行政法院95年度訴更一字第4號判決，提起上訴，本
院判決如下：
    主  文
上訴駁回。
上訴審訴訟費用由上訴人負擔。
    理  由
一、上訴人所有坐落彰化縣溪湖鎮○○段716地號土地，於民國
    84年3月1日經臺灣彰化地方法院民事執行處（下稱彰化地院
    民事執行處）拍賣移轉所有權，經被上訴人依法核定應繳納
    土地增值稅為新臺幣（下同）1,596,313元，並以84年3月8
    日彰稅員分二字第5706號函通知上訴人如合於自用住宅用地
    稅率課徵土地增值稅，應於接到通知之次日起30日內提出申
    請，逾期即視為未申請。上開通知經被上訴人以公示送達方
    式處理，嗣上訴人於91年11月8日及同年12月17日向被上訴
    人所屬員林分處申請系爭土地改按自用住宅用地稅率課徵，
    經被上訴人核已逾申請期限，乃以91年11月14日彰稅員分二
    字第09100325410號函暨同年12月23日彰稅員分二字第09100
    371340號函否准所請。上訴人不服，循序提起行政爭訟。原
    審法院以92年度訴字第437號判決駁回後，提起上訴，經本
    院判決將原判決廢棄後，發回原審法院更審。
二、上訴人起訴主張：
  (一)土地稅法第34條之1第3項規定之通知，並非稅捐稽徵法第18
    條所規定之「為稽徵稅捐所發之各種文書」，自無許為公示
    送達。又被上訴人於84年3月8日函雙掛號退回後，被上訴人
    向戶政機關查明應受送達地址尚有上訴人及家屬4人設籍，
    則上訴人顯無稅捐稽徵法第18條所謂「無著落」之情形，亦
    未合於內政部51年6月23日台內戶字第86920號函釋「行蹤不
    明」之要件。又上訴人如有行蹤不明，仍應依稅捐稽徵法第
    19條之規定以「使用人」為應受送達人，須全部應受送達人
    均行蹤不明者，方得將「應受送達文書」公示送達，此經財
    政部75年10月2日台財稅第7559426號函闡釋在案，是被上訴
    人逕為公示送達顯不合法。又當事人是否「行蹤不明」依戶
    籍法規定另有主管機關，被上訴人既未受內政部授權戶政之
    委辦，其為上訴人行蹤不明之認定顯已逾越其職權，而違反
    行政程序法第10條之規定。蓋上訴人並無土地稅法第34條之
    1第2項「收到」通知而故不申請之情事，自得申請就該部分
    之土地漲價總數額按百分之10徵收之。
  (二)原處分究係適用土地稅法第34條之1規定抑或稅捐稽徵法第
    18條規定，否准上訴人之上開申請，其處分並不明確，若謂
    同時適用該二規定，則與行政程序法第4條及第5條之規定不
    合。
  (三)被上訴人限制上訴人適用自用住宅用地稅率課徵土地增值稅
    ，係限制上訴人權利行使之處分，並未依行政程序法第102
    條明定，給予上訴人陳述意見之機會。另參照訴外人徐王月
    蕊於84年11月8日申請選用自用住宅用地稅率課徵土地增值
    稅，經臺南市稅捐處准予照辦乙案，被上訴人與臺南市稅捐
    處同為行政機關，被上訴人對上訴人顯有差別待遇，違反行
    政程序法第6條之規定，為此請求判決撤銷訴願決定及原處
    分，並命被上訴人就上訴人所有系爭土地作成准按自用住宅
    用地稅率計課土地增值稅之行政處分等語。
三、被上訴人則以：
  (一)被上訴人依土地稅法第34條之1第2項規定，於84年3月8日以
    彰稅員分二字第5706號函，通知上訴人被拍賣土地如合於自
    用住宅用地稅率計課應繳土地增值稅條件者，應於接到本通
    知之次日起30日內提出申請，上開函件以雙掛號郵寄上訴人
    住所溪湖鎮○○里○○鄰○○路○段395號，經溪湖郵局於84年
    3月18日註記「遷移不明」將郵件退回，經被上訴人所屬員
    林分處函請溪湖戶政事務所查明，上址仍有甲○○及其家屬
    等4人設籍。爰以84年8月21日84彰稅財字第117601號函辦理
    公示送達，除於被上訴人牌示處黏貼該公告外，並於84年9
    月8日登載公告於大明報，該公示送達依稅捐稽徵法第18條
    規定，應於84年9月28日即發生送達效力。
  (二)本件上訴人申請按自用住宅用地稅率課徵土地增值稅之期限
    應為84年10月28日（即申請期限自84年9月29日起至同年10
    月28日止），然上訴人迨至91年11月8日始提申請，其逾期
    申請，按土地稅法第34條之1第2項規定所謂應於收到通知之
    次日起30日內提出申請，稽其性質，乃屬法定不變期間，逾
    期即生失權之效果。上訴人逾期提出申請，自無按自用住宅
    用地稅率課徵土地增值稅之適用。
  (三)本件並無上訴人所稱與行政程序法第5條所定之行政行為之
    內容應明確有違之情事。且上訴人行蹤不明，被上訴人依規
    定辦理公示送達黏貼於牌示處並登載新聞紙，依稅捐稽徵法
    第18條規定，已生合法送達之效力，上訴人自難主張未收到
    通知而阻其效力。至上訴人所舉納稅義務人徐王月蕊准予退
    稅案，其案情核與本案有別，自難比附援引等語，資為抗辯
    ，求為判決駁回上訴人之訴。
四、原審斟酌全辯論意旨及調查證據之結果，以：
  (一)查，土地稅法第34條之1係規定申請按自用住宅用地稅率課
    徵土地增值稅之方法。其第1、2項所規定稽徵機關應主動通
    知土地所有權人，此一通知既係為核定土地增值稅所發之文
    書，自係「稅捐稽徵機關為稽徵稅捐所發之各種文書」，依
    同法第1條之規定，有關稅捐稽徵文書之送達，自應適用同
    法第18條之規定。
  (二)本件上訴人所有坐落彰化縣溪湖鎮○○段716地號土地，於
    84年3月1日經彰化地院民事執行處拍賣移轉所有權，被上訴
    人依土地稅法第34條之1第2項規定，以84年3月8日彰稅員分
    二字第5706號函，通知上訴人上述土地如合於自用住宅用地
    稅率計課應繳土地增值稅條件者，應於接到本通知之次日起
    30日內提出申請。查被上訴人將上開函件以雙掛號郵寄上訴
    人住所溪湖鎮○○里○○鄰○○路○段395號，經溪湖郵局於84
    年3月18日在郵件信封註記「遷移不明」，並將郵件退回，
    被上訴人所屬員林分處函請溪湖戶政事務所查明，上址於83
    年3月1日至84年3月1日之期間仍有上訴人及其家屬等4人設
    籍，因被上訴人已無法依上訴人設籍之戶籍地送達該通知，
    又按此址送達該通知時，因上訴人有遷移不明之情形，並無
    法如現行之行政程序法第73條第1項規定之有辨理事理能力
    之同居人或受雇人可補充送達，亦無其他資料（上訴人並未
    提出足資證明其在被上訴人處留有其他處所或代理人、代收
    人可資送達之事證），可依稅捐稽徵法第19條規定向上訴人
    之代理人等人送達，是被上訴人以此情形符合稅捐稽徵法第
    18條第1項後段所規定之要件，即因受送達人行蹤不明，致
    無法送達，又向戶籍機關查明仍無著落之情形。被上訴人依
    該規定予以公示送達，即除於被上訴人牌示處黏貼該公告外
    ，並登載新聞紙，自屬有據。至上訴人所引郵政規則第170
    條，為郵政主管機關所訂之郵件處理程序，核與本件送達之
    效力無關。
  (三)從而，被上訴人以該通知文書，依稅捐稽徵法第18條第2項
    之規定，於84年9月28日即發生送達效力，上訴人欲申請按
    自用住宅用地稅率課徵土地增值稅之期限，依土地稅法第34
    條之1第2項規定，應於收到通知之次日起30日內提出申請，
    即申請期限自84年9月29日起至同年10月28日止，上訴人迄
    91年11月8日始向被上訴人提出該申請，縱使上訴人符合按
    自用住宅用地稅率課徵土地增值稅之要件，因已逾土地稅法
    第34條之1第2項規定之應於收到通知之次日起30日內申請之
    期限，被上訴人否准所請，依土地稅法第34條之1第2項、稅
    捐稽徵法第1條、第18條第2項後段及第3項規定，並無不合
    。
  (四)綜上所陳，上訴人於91年11月8日向被上訴人提出申請按自
    用住宅用地稅率課徵土地增值稅，被上訴人以上訴人逾土地
    稅法第34條之1第2項規定之應於收到通知之次日起30日內申
    請之期限，被上訴人以原處分予以否准，並無違誤，訴願決
    定予以維持，亦無不合，從而駁回上訴人於原審之訴。
五、上訴人上訴意旨略以：
  (一)按稅捐稽徵法第18條所謂「為稽徵稅捐所發之各種文書」，
    僅以稽徵機關為稽徵「國稅」及「地方稅」而填發之繳納通
    知書及各節所定之「文書」為範圍。至依土地稅法第34條之
    1第2項規定通知原土地所有權人要或不要選用自用住宅用地
    稅率課徵土地增值稅之通知書，不得「適用」稅捐稽徵法所
    定「得」公示送達之規定。
  (二)土地稅法第34條之1第2項以「收到」始生效力，與稅捐稽徵
    法第18條「公示送達」即生效力之規定，有特別法與普通法
    的法律競合關係，故本案沒有稅捐稽徵法第18條適用之餘地
    。
  (三)就「人之行蹤之戶政事項」方面，郵政機關並無職權審認，
    本件自無從以郵政機關在信封註記「遷移不明」即為稅捐稽
    徵法第18條所定「行蹤不明」。且依郵政規則第170條之規
    定，在掛號郵件無法送達收件人時，必「通知招領」逾15日
    始得退回原寄件人。本件郵局於84年3月18日未會晤應受送
    達人，即立即將郵件退回被上訴人，此送達作業違背上開規
    定，自不得作為認定事實之證據。另參照被上訴人函請溪湖
    戶政事務所查明，上訴人83年3月1日至84年3月1日期間仍有
    家屬4人設籍，何有「行蹤不明」之情事，是原審認定事實
    與其採用之證據，顯屬矛盾而違背法令。蓋上訴人並無「收
    到」被上訴人依土地稅法第34條之1第2項所定之通知，自不
    受該法條所定「30日」之拘束，且30日之始日無從起算，自
    不得謂上訴人之申請已逾期，原審率為已「公示送達」即為
    「已收到」之認定，有認定事實不憑證據之違法等情。
六、本院按：
  (一)本案上訴人所持之上訴理由，其內容同時包括事實認定與法
    律適用，茲簡要述明其論點如下：
    1.上訴人所有、經民事執行法院強制拍賣之上開土地，出售
      該土地所形成之土地增值稅基，可否按自用住宅之優惠稅
      率計算對應之稅額，取決於其有無依土地稅法第34條之1
      第2項之規定，在「收到」被上訴人「通知」次日起30日
      內，做出選擇。此點訴訟當事人雙方均無爭議。
    2.然而何謂「收到」通知，上訴意旨的詮釋是：
      (1)一定要上訴人在物理上親自接到該載有選擇內容之「紙
        張」，才能算是「收到」通知，而不可以程序法上明定
        之文書送達生效時點，涵攝為上開法規範所指之「收到
        」。
      (2)而且就算要以程序法上所定之文書送達生效時點，當成
        上開法規範所稱之「收到」時點，此一程序法規範也不
        可是稅捐稽徵法第18條（但應該是那個具體程序法規範
        ，上訴意旨並未表明）。上訴人為了支持上述觀點，復
        提出以下之論述內容，做為說理支柱：
        稅捐稽徵法之規範事項，僅及於稅捐之稽徵，不及稅
          捐稽徵以外之事項。所以有稅率選擇之通知文書，不
          應適用稅捐稽徵法之規定。
        土地稅法第34條之1第2項與稅捐稽徵法第18條有特別
          法與普通法的法律競合關係，故本案沒有稅捐稽徵法
          第18條適用之餘地。
      (3)再退一步言之，就算上開「收到」時點之認定，可以依
        稅捐稽徵法第18條有關公示送達合法生效時點之規定來
        決定。但本案中，因為被上訴人第一次送達上開「通知
        」，而遭郵政人員退回時，上訴人「客觀上」，並未「
        行蹤不明」，根本不符合公示送達之要件。至少郵政人
        員違反郵政規則（已於92年1月1日廢止）第170條之規
        定，在掛號郵件無法送達收件人時，通知招領15日，再
        退回被上訴人，其認定上訴人行蹤不明，即有錯誤。所
        以被上訴人將上開通知予以公示送達，亦非合法，則前
        開「收到」之時點，始終無法開始。而原判決認定自公
        示送達生效日，上訴人已收到上開「通知」，則自該日
        之翌日起算30日，上訴人沒有申請適用自用住宅優惠稅
        率，即不得再行申請云云，顯非合法。
  (二)然而上訴人提出有關「收到」法律概念詮釋及涵攝之各項論
    點，均非有據，爰分述如下：
    1.上開第1項論點，與現行法制下，訊息傳收風險分配之基
      本法理不符。簡言之，具有規範作用的訊息傳遞，都會有
      接收失敗之風險，但社會上之法秩序又須即時確定，不容
      許因訊息傳輸失靈，而讓法律關係久懸不決。因此才有規
      範「訊息何時才算是到達」之必要。是以上訴意旨此部分
      主張，基本上等於是否認了訊息傳收風險有預為規劃之必
      要，與現行法制之基本理念有衝突，自非可採。
    2.而在上開法理基礎下，在規範訊息「到達」標準之各種法
      規範中（例如民法總則第94條至第98條，或民事訴訟法、
      刑事訴訟法、行政訴訟法、訴願法、行政程序法等各種有
      規範文書送達之程序法），判斷本案選擇「通知」是否「
      收到」（即通知文書是否送達生效）的最適切法規範，應
      是稅捐稽徵法有關「送達」之相關規定。因為其是上開各
      種法規範中，最接近稅捐事務之程序法。何況稅捐稽徵法
      第18條復以「稅捐稽徵機關為稅捐稽徵所發之『各種文書
      』」當成規範對象，並未限制該文書一定要是狹義之「稅
      捐核課文書」，是以本案有關「督促上訴人選擇是否適用
      優惠稅率」之「通知」，是否為上訴人所「收到」，自應
      以稅捐稽徵法第18條各項之規定決定。而上訴人對此爭點
      ，所列出之各項論述，實有錯誤，亦逐項說明如下：
      (1)所謂「稅捐稽徵」，是從稅捐債權之核定，一直到稅捐
        債權被滿足的全部過程。而本案之有關稅率選擇之通知
        ，也是上開稽徵程序之一環，當然有稅捐稽徵法相關規
        定之適用。
      (2)又所謂稅捐稽徵特別法與普通法的法律競合關係，乃是
        指：對單一社會生活事實，表面看來有數個法規範同時
        對應之規範，但從法體系的觀點探究，以上現象的存在
        ，純粹出自抽象法規範之交錯設計，但在法秩序之規劃
        體系上，僅有一最適法規範。此一最適法規範被視為「
        特別法」，其餘則論以普通法，而排除其對上開「單一
        社會生活事實」之規範適格。不過在本案中，根本沒有
        此一現象存在，因為本案的法律適用邏輯是，將法律事
        實涵攝於土地稅法第34條之1第2項時，有關該條項中所
        規定之「收到」法律概念之認知，用稅捐稽徵法第18條
        來補充，其間並無法律競合可言。
    3.至於上訴人在被上訴人第一次郵務送達時，是否有「行蹤
      不明，致文書無法送達」之情事，而符合公示送達之要件
      ，基本是事實認定之課題。而卷附之郵件信封記載，配合
      上訴人設籍地未改變之客觀事證，乃是證明上訴人「行蹤
      不明」之堅強本證，此等採證並無違反日常經驗法則，而
      上訴人在沒有提出反證之情況下，堅稱：「採證違法」云
      云，並不足以動搖原判決判斷「上開待證事實為真正」之
      合法性。而其所指原來第一次之郵務送達，違反92年1月
      1日廢止之郵政規則第170條一節，實則該郵政規則第170
      條之規範對象為郵政人員，其規範功能也不在確認「行蹤
      不明」，基本上只是在「收件人仍住原地」之前提下，規
      定如何處理「一時無法受領」之課題，因此與本案上開待
      證事實之判斷無涉，亦不足以據為支持上訴人事實主張之
      有力反證。
  (三)總結以上所述，上訴人本件上訴之各項主張尚非可採，原審
    駁回上訴人之訴，其判決無違誤，上訴意旨求予廢棄，難謂
    有理由，應予駁回。
七、據上論結，本件上訴為無理由，依行政訴訟法第255條第1項
    、第98條第1項前段，判決如主文。
中    華    民    國    97    年    4     月    3     日
                    最高行政法院第一庭
                        審判長法官  鄭  淑  貞
                              法官  侯  東  昇
                              法官  吳  明  鴻
                              法官  鄭  小  康
                              法官  帥  嘉  寶
以  上  正  本  證  明  與  原  本  無  異
中    華    民    國    97    年    4     月    7     日
                              書記官  莊  俊  亨


司法院資訊處製作；財團法人民間司法改革基金會備份。
